臺灣高等法院臺南分院刑事判決　　　　　　九十三年度上訴字第二四號　　　Ｇ
　　　上　訴　人
　　　即　被　告　甲　○　○
　　　輔　佐　人　乙　○　○
　　　選任辯護人　卓　平　仲
右上訴人因殺人未遂案件，不服中華民國九十三年二月十二日臺灣臺南地方法院九十
二年度訴字第一一六九號第一審判決（起訴案號：臺灣臺南地方法院檢察署九十二年
度偵字第六三四五號），提起上訴，本院判決如左：
      主      文
上訴駁回。
      事      實
一、甲○○與丙○○毗鄰而居，因丙○○姪女，經常於夜間哭吵，影響其安寧，竟於
    民國（下同）九十二年四月十六日晚上九時卅分許，持其所有水果刀一把，侵入
    台南縣西港鄉永樂村大塭寮四十之六號丙○○住宅，與丙○○理論（無故侵入住
    宅部分經檢察官不起訴處分），並在上開丙○○住處門前，發生口角，因不滿丙
    ○○對其答稱：「我家小孩哭鬧，又不是在你家哭鬧」等語，且丙○○說完即轉
    身離去，不予理會。甲○○竟萌生殺人犯意，持上開水果刀，朝丙○○背部刺上
    一刀，造成丙○○後背受有刺傷三公分，致右側血胸傷害，而甲○○欲持刀，再
    刺丙○○時，經丙○○父親郭水上前撥開，郭水因此遭甲○○持刀劃傷，致
    受有左上背四點五公分割傷（郭水傷害部分經檢察官為不起訴處分），其後經
    鄰人郭義德將甲○○拉離現場，並經警當場扣得甲○○所有持以行兇水果刀一把
    在案。嗣丙○○經送醫施以縫合及右胸管引流手術，始倖免於難。
二、案經台南縣警察局佳里分局報請台灣台南地方法院檢察署檢察官偵查起訴。
      理      由
一、訊據上訴人即被告甲○○，對於右揭時地，持扣案水果刀刺傷被害人丙○○等情
    ，坦承不諱。然否認有殺人故意，辯稱：當時場面很混亂，我是因站不穩，才刺
    傷被害人；而刀子彎曲，是因我刺傷丙○○後，將刀子放在地下，然後跌坐在地
    上，刀子被我坐彎，不是我刺被害人時，力道過猛而刺彎云云。惟查：
  (一)被害人丙○○於警偵訊供稱：我當時是在二樓準備睡覺，突然聽見有人敲打我家
    鐵門的聲音，我下樓走到門外車庫，就看見甲○○撞開我家鐵門進入車庫，當時
    我看見他手上持一把刀，甲○○說他已跟我哥哥郭聖耀說過好幾遍，為何還是如
    此（指小孩哭鬧一事），然後我就走出鐵門外面，甲○○也跟著出來，我又跟他
    說，我家小孩哭鬧，又不是在你家哭鬧，他聽了就持手上的刀朝我刺來，我閃避
    不及，背部就被刺了一刀，我背部右側被刺一刀，因深及內臟，造成血胸，必須
    用導管將血導出來等語（詳警卷九頁，偵查卷十八頁），核與被害人郭水於警
    訊供稱：我在舊宅接到我女兒打電話說，隔壁甲○○敲打我們新宅大門，並要毆
    打我們，我立刻趕到新宅，看見丙○○、郭聖耀，正與被告發生爭吵，我就過去
    幫忙勸和，當時我把我兒子丙○○架開，誰知甲○○卻手持一支刀器，從丙○○
    背後刺了一刀，我看見丙○○流血後，便欲將丙○○帶離現場，但被告也從我背
    後殺了一刀等語（詳警卷十三頁背面至十四頁）及證人郭聖耀證稱：原因是我女
    兒最近生病不舒服，吵鬧聲吵到他（指甲○○）睡眠，他就過來我家，撞開門前
    左側鐵門，直接持刀進入我家車庫，我看到他左手持刀器，我就和我弟弟丙○○
    走到外面，我父親郭水也從舊宅趕來，在發生爭吵時，甲○○手持一支刀器，
    從我弟弟丙○○背後刺了一刀，我父親郭水看到丙○○受傷後，要帶離現場，
    甲○○又從我父親郭水背後殺了一刀」等語（詳警卷十九頁），互核一致，而
    被害人丙○○遭被告持扣案水果刀刺傷後，受有背刺傷致右側血胸傷害，及被害
    人郭水受有左上背四‧五公分割傷等情，有被害人郭水、丙○○診斷證明書
    在卷可稽（詳警卷廿四、廿五頁），足證被告甲○○係於被害人丙○○轉身欲離
    去時，持上開水果刀刺朝丙○○背部刺傷一刀無訛。
  (二)至被告辯稱：當時場面混亂，因重心不穩，始刺傷被害人丙○○云云。惟依被告
    於本院供稱：(1)於九十三年四月十六日供稱：我有與被害人發生口角，理論後，
    我就走了，但被害人丙○○兄弟追趕出來，連同他的父親郭水也追出來，後來
    我們在混亂中，我不小心刺到被害人等語（詳本院卷廿一至廿二頁）。(2)於九十
    三年十一月卅日供稱：當時有個人由我背後抱住我胸部，我被抓住在掙扎，不小
    心刺到被害人等語（詳本院卷一○二至一○三頁）。由此可知，被告不僅對當時
    混亂情節，供述不一。先供稱被害人丙○○、證人郭聖耀及被害人郭水追出來
    ，嗣又改稱有人從其背後抱住他，已難認被告供詞為真。且倘如被告所稱情形，
    不論是被害人父子三人追出來（正面均朝向被告）或有一人從其背後抱住（此時
    其他二人亦應正面朝被告），致被告遭抓住，在掙扎時，因持刀亂揮，而誤傷被
    害人丙○○為真。然由被害人丙○○受傷部位係在背部，可以推知，案發當時被
    告所稱，有人從其背後抱住，應非被害人丙○○，否則被告刺傷行為，豈有可能
    造成被害人丙○○背部接近中心部位，遭刺入性傷口之理。益證被害人丙○○、
    郭水及證人郭聖耀所稱，被告甲○○係於被害人丙○○轉身欲離去時，始持上
    開水果刀朝丙○○背部刺傷一刀，與真實相符，應可採信。是被告甲○○所辯，
    其係因重心不穩，始誤傷被害人丙○○云云，誠屬虛妄。
  (三)另被害人丙○○受傷情形，係後背刺傷三公分，致右側血胸傷害，經送醫施以縫
    合及右胸管引流手術等情，有台灣基督長老教會新樓醫院九十二年四月十七日診
    斷證明書在卷可查（詳警卷廿五頁）。經原審向台灣基督長老教會新樓醫院麻豆
    分院函詢結果，認「該病患即被害人丙○○，於九十二年四月十六日至本院急診
    就醫，右後背穿刺傷口三公分及胸部Ｘ光呈現右側血胸，若無緊處理，恐有生命
    危險，故緊急插管治療及輸血等處置」等情，有該院九十二年十二月廿九日新樓
    麻歷字第九二四一六號函在卷可參（詳原審卷廿六頁），復經本院函請法務部法
    醫研究所鑑定結果，認「人體內任何傷害，若未依醫院標準之醫療或急救治療過
    程，均有其危險性；被害人丙○○若未立即插胸管及輸血，則血胸能使傷者半邊
    肺部無法呼吸，則當有續發呼吸窘迫，致呼吸衰竭之生命危險」等情，有該所九
    十三年九月廿二日法醫理字第0930003186號函在卷可按（詳本院卷六八頁）。準
    此，依被害人丙○○當時受傷情形，客觀衡之，確有致生命危險之虞至明。再者
    ，扣案水果刀一把經本院勘驗結果，該刀刀柄長十點五公分，刀刃長十八點五公
    分，其上染有血跡，刀刃已因用力，而呈彎曲狀諸情，有勘驗筆錄及照片三張在
    卷可按（詳本院卷七四、九一頁及背面），核與台南地分法院檢察署檢察官勘驗
    結果相符，有勘驗筆錄及照片在卷可佐（詳偵查卷十三、廿二頁），足徵被告案
    發當時，下手力道甚猛。綜上各情，相互勾稽，益徵被告甲○○在被害人丙○○
    轉身離去時，始朝被害人丙○○背部用力猛刺，以被告刺往被害人丙○○身體部
    位，乃為人體胸腔部位，其內均為人體重要器官，該等器官受有傷害，依常人認
    知，均有致死高度可能，被告應無不知之理。其猶朝被害人丙○○背部猛刺，並
    致行兇水果刀一把彎曲變形，顯見被告即便無「呼伊死（台語）」直接故意，至
    少亦有「死了也無所謂」未必故意，是被告有殺人故意甚明。至被告辯稱：扣案
    刀子，係因不小心坐彎云云。然依被告在本院自承，案發當時其褲子沒沾到血等
    語（詳本院卷一○八頁），則以案發當時，地下流有很多血跡，且行兇用水果刀
    上有殘留血跡，有警卷照片可佐（詳警卷廿八、卅頁上方照片）。倘如被告所辯
    ，本件水果刀係其坐彎，則水果刀上血跡與被告褲子接觸結果，刀上血跡理應轉
    印至被告褲子為是。然被告卻稱，其褲子並未沾有血跡，顯與常情有悖。是被告
    辯稱，本案水果刀是遭其坐彎云云，乃事後矯飾之詞，不足採信。
  (四)又本院函請法務部法醫研究所初次鑑定結果，固認為「由傷者丙○○血壓穩定、
    呼吸順暢、心跳無便快或異常，似可支持為單純胸廓穿刺傷，而未明顯穿刺肺臟
    ，或有穿刺肺臟，而未引起進一步創傷，達需局部手術，進行剖胸修補程度，故
    以郭員傷勢，若無其他肺臟刺創併發症，則應無發生有生命危險情事」等語，有
    該所九十三年八月廿七日法醫理字第0930002319號函附卷可查（詳本院卷六十至
    六一頁）。且被告辯護人亦辯稱，以現今醫療水準，施以治療，本件被害人應無
    生命危險，進而推論本件被告並未具殺人犯意云云。然經本院向案發當時，對被
    害人丙○○施予急救醫院，即台灣基督長老教會新樓醫院麻豆分院函詢：被害人
    丙○○至該院就醫時，肺臟是否同時有遭受刺傷？就此該院覆稱：病患（指丙○
    ○）於九十二年四月十六日，由一一九送入本院急診室，當時生命徵象，為體溫
    三六‧七度、脈博每分鐘一○八次、呼吸每分鐘二一次，診視後發現背部右側，
    有一約三公分開放性傷口，經胸部Ｘ光檢查後，發現「右肺中有液體存在」，予
    以插入胸管引流後，發現液體為血液，病患並在九十二年四月十八日要求轉院等
    語，有該院九十三年九月二十三日以新樓麻歷字第九三三九一號函在卷可憑（本
    院卷七一頁）。由此觀之，被害人丙○○案發當時，其遭被告刺傷時，應已傷及
    肺臟，否則其右肺中，不可能會存有液體存在，且該液體經插管引流出來係為血
    液，足見被告刺傷被害人丙○○時，已傷及被害人丙○○肺臟無疑。又參酌上開
    台灣基督長老教會新樓醫院麻豆分院，於九十二年十二月廿九日函覆原審時載稱
    ：病患（指丙○○）右後背穿刺傷口三公分及胸部Ｘ光呈現右側血胸，若無緊急
    處理，唯恐有生命危險等語（詳原審卷二十六頁）。堪認本件被告刺傷被害人丙
    ○○行為，已足以致受傷者發生性命危險無疑。次按犯罪行為人行為，其犯意如
    何，應於其行為時即判斷之，始符論理法則。至於傷者能否得到緊急處理，而得
    以倖免於難，其乃事後結果，尚難以事後對傷者醫治得宜，而認行為人所為，係
    不足以致人於死行為，進而推認其無殺人故意，此種推論，係導果為因，不符論
    理法則，要難採信。故本件被告辯護人辯稱，依現今醫療水準施以醫治，被告行
    為不足以致被害人發生性命危險，而否認被告有殺人犯意，依上所論，即非可取
    。末查法務部法醫研究所九十三年九月廿二日函鑑定意見認為：初次鑑定（指九
    十三年八月廿七日函）原則為，如「以現今醫療水準，施以醫治」，即稍有內外
    科專科或胸腔內科之醫學知識水準醫師，在「血胸」正確診斷下，當可在幾分鐘
    內，輕易完成胸管插管治療，施以醫治，而順利拯救傷者性命等語（詳本院卷六
    九頁所附該所九十三年九月廿二日法醫理字第0930003186號函）。然該項鑑定意
    見，均係建立在被害人丙○○急救得宜，始無發生性命危險。惟本件被害人案發
    當時，其受傷情形，依前所述，客觀上已存有生命危險，應足以證明本件被告行
    為時係出於故意所為。至被害人事後，能否急救得宜，尚繫於諸多變數，例如犯
    案地點附近，有無完善醫療設備，以及有無及時送醫等等。凡此情形，應均非被
    告於行為當時，即已事先考量。故辯護人以被害人事後醫治結果，來論斷被告行
    為時犯意如何，顯係導果為因作法，與論理法則有違，自無可取。是上開法務部
    法醫研究所於九十三年八月廿七日及九十三年九月廿二日鑑定意見認為：被害人
    如以現今醫療水準，施以醫治，即稍有內外科專科或胸腔內科之醫學知識水準醫
    師，在「血胸」正確診斷下，當可在幾分鐘內，輕易完成胸管插管治療，施以醫
    治，而順利拯救傷者性命等語部分，尚不足以作為有利被告之認定，附此敘明。
  (五)綜上所述，被告甲○○係基於殺人故意，而朝被害人丙○○背部猛刺一刀，致被
    害人丙○○因此受有後背刺傷三公分，致右側血胸傷害，經送醫急救而獲救。本
    件事證明確，被告犯行，堪以認定。
二、核被告所為，係犯刑法第二百七十一條第二項、第一項殺人未遂罪。被告已著手
    於上開殺人行為實行而不遂，為未遂犯，依刑法第廿六條規定，按既遂犯之刑減
    輕之。又被告僅刺被害人丙○○一刀，雖經被害人父親郭水阻擋，始倖免於難
    ，然究與一般殺人案，通常會致被害人受有多處嚴重致命傷，大相逕庭，且被告
    係因被害人丙○○姪女，常於深夜哭鬧，影響被告睡眠，致其心情鬱足，再加上
    被告事發前失業，情緒低落，一時失慮，始罹此重典，而於犯後一個月內，即與
    被害人丙○○達成和解，賠償十六萬元，有台南縣西港鄉調解委員會調解書在卷
    足考（詳偵查卷卅頁）。是本件苟對被告處以最低度刑，猶嫌過重，情輕法重，
    爰依刑法第五十九條規定，遞減其刑。
三、原審以被告罪證明確，因予適用刑法第二百七十一條第二項、第一項、第廿六條
    、第五十九條、第卅八條第一項第二款規定，併審酌被告犯罪動機，係因被害人
    丙○○姪女，常於夜晚哭鬧，影響被告睡眠，一時心煩而起爭執，且所使用手段
    係以水果刀為之，對被害人所生危害程度，犯後即與被害人達成和解，惟猶矢口
    否認犯行，顯見態度欠佳等一切情狀，量處有期徒刑三年，以資懲儆。併敘明扣
    案水果刀一支，係被告所有，且供被告犯罪所用，為其所供承，併依刑法第卅八
    條第一項第二款規定，宣告沒收。本院經核，原判決認事用法，均無違誤，量刑
    亦稱妥適。被告上訴意旨，猶執陳詞，否認犯罪，而指摘原判決不當，依上所述
    ，為無理由，應予駁回。
據上論斷，應依刑事訴訟法第三百六十八條，判決如主文。
本案經檢察官楊治宇到庭執行職務。
中    華    民    國      九十三      年      十二      月      十四    日
                                  臺灣高等法院臺南分院刑事第六庭
                                      審判長法官  蔡    崇    義
                                            法官  侯    明    正
                                            法官  董    武    全
右正本證明與原本無異。
如不服本判決，應於判決送達後十日內向本院提出上訴狀，其未敘述理由者並應於提
出上訴狀後十日內向本院補提理由書（應附繕本)。
                                      法院書記官  黃    全    忠
中    華    民    國      九十三      年      十二      月      二十    日
附錄法條：
刑法第二百七十一條第一項、第二項：
殺人者，處死刑、無期徒刑或十年以上有期徒刑。
前項之未遂犯罰之。
